【裁判字號】    95,上訴,1787
【裁判日期】    950810
【裁判案由】    偽證
【裁判全文】
臺灣高等法院臺中分院刑事判決        95年度上訴字第1787號
上  訴  人  臺灣彰化地方法院檢察署檢察官
被      告  甲○○
上列上訴人因被告偽證案件，不服臺灣彰化地方法院95年度訴字
第875號中華民國95年6月9日第一審判決 （起訴案號：臺灣彰化
地方法院檢察署95年度偵字第1013號），提起上訴，本院判決如
下：
    主  文
上訴駁回。
    理  由
一、本件公訴意旨如附件起訴書所載。
二、按不起訴處分確定者，對於同一案件非有刑事訴訟法第二百
    六十條所列各款之（一）、發現新事實或新證據者。（二）
    、有第四百二十條第一項第一款、第二款、第四款或第五款
    所定得為再審原因之情形者之情形，不得再行起訴，刑事訴
    訟法第二百六十條定有明文。又同一案件曾經不起訴處分而
    違背刑事訴訟法第二百六十條之規定再行起訴者，應諭知不
    受理之判決，同法第三百零三條第四款亦定有明文。次按刑
    事訴訟法第四百二十條第一項第四款所稱「原判決所憑之通
    常法院或特別法院之裁判已經確定裁判變更者」，係指原判
    決憑據通常法院或特別法院之另一裁判，為認定事實之基礎
    ，而其所憑之該一其他裁判，業經確定裁判變更者謂之；如
    非原判決所憑之裁判，縱經以後之確定裁判變更，即與原判
    決無涉（最高法院八十六年度台抗字第三九四號、八十三年
    度台抗字第二○五號裁定意旨參照）；又得對於已經不起訴
    處分確定之案件再行起訴之新事實、新證據，乃不起訴處分
    以前未經發現至其後始行發現，且足認被告有犯罪嫌疑者而
    言，並不包括原處分認定事實錯誤或援用法律違背規定及法
    律變更等情形在內（最高法院七十三年度台上字第一○一五
    號刑事判決要旨參照）。
三、經查：
  (一)有關臺灣彰化地方法院檢察署（下稱彰化地檢署）九十三年
    度偵字第二五○七號不起訴處分書是否為無效之處分乙節：
    1.本件告發人王維權係於九十二年六月六日具狀向原審法院
      自訴蘇崇禮及被告甲○○二人分別涉犯誣告、偽證罪嫌，
      嗣於同年七月二十四日再向臺灣彰化地方法院檢察署檢察
      官申告被告甲○○涉犯偽證罪嫌等情，固有上開自訴狀及
      申告筆錄等影本在卷可稽。惟上開自訴案件嗣經原審法院
      於九十二年十二月二十一日，認告發人並非偽證罪之直接
      被害人，依法尚不得對被告甲○○提起偽證之自訴，乃以
      九十二年度自字第四一號，就被告甲○○部分，不經言詞
      辯論，逕諭知自訴不受理之判決，此有原審法院九十二年
      度自字第四一號刑事判決及臺灣高等法院被告前案紀錄表
      各一份在卷足憑，可見告發人對被告甲○○所提上開偽證
      之自訴，係不得提起自訴而提起，其自訴並非合法。
    2.而檢察官上訴意旨以：告發人係先對被告甲○○提起自訴
      ，於自訴繫屬於原審法院中，復就同一案件向檢察官申告
      被告甲○○犯罪，而承辦檢察官當時本應將該申告案件簽
      結檢卷移併原審法院自訴案件審理，竟以被告甲○○罪嫌
      不足而從實體上為不起訴處分確定（案號：彰化地檢署九
      十三年度偵字第二五○七號），則依據大法官會議釋字第
      一四○號解釋之法理，該不起訴處分即屬無效之處分，而
      不生實體確定之效力云云。然查：
      (1)按「案經起訴繫屬法院後，復由檢察官違法從實體上予
        以不起訴處分，經告訴人合法聲請再議，上級法院首席
        檢察官或檢察長，應將原不起訴處分撤銷。」司法院大
        法官會議釋字第一四○號解釋著有明文，並於理由書說
        明「案經起訴繫屬法院後，即應依法審判，若檢察官復
        從實體上不予以不起訴處分，該項處分，顯係重大違背
        法令，應屬無效。告訴人對於該無效處分合法聲請再議
        時，上級法院首席檢察官或檢察長，應將該項已具有形
        式上效力之處分，予以撤銷，俾資糾正。」。準此，該
        解釋文所稱之自訴應係指合法之自訴而言。
      (2)本件告發人對被告甲○○所提上開偽證之自訴，係不得
        提起自訴而提起，其自訴並非合法，前已說明，況且上
        開自訴案件係經原審法院於九十二年十二月二十一日判
        決自訴不受理以後，檢察官始於九十三年四月三十日就
        告發人之申告案件，以被告甲○○罪嫌不足而從實體上
        為不起訴處分確定，此有彰化地檢署九十三年度偵字第
        二五○七號不起訴處分書一份在卷可按，故該不起訴處
        分與司法院大法官會議釋字第一四○號解釋之情節並不
        相同，自無比附援引之餘地，是該不起訴處分仍係合法
        有效，應具有實體確定之效力。
    3.本件告發人告發被告甲○○涉有本件偽證罪嫌之同一事實
      ，業經彰化地檢署檢察官以九十三年度偵字第二五○七號
      為不起訴處分確定，前已敘明。檢察官雖認該不起訴處分
      之理由與告發人對被告之前夫蘇崇禮自訴之誣告案件（九
      十二年度自字第四一號），其諭知無罪判決所載之理由幾
      近相同，嗣該無罪判決業經本院撤銷改判諭知蘇崇禮有罪
      之判決，因而認該不起訴處分有刑事訴訟法第二百六十條
      所規定之第四百二十條第一項第四款，得再行起訴之事由
      ，而再行起訴，然觀諸該不起訴處分並未引用前開原審法
      院九十二年度自字第四一號誣告案件之判決為認定事實之
      基礎，縱二者所載理由幾近相同，亦僅能認原偵查檢察官
      所認本件偽證案應為不起訴處分之理由與上開自訴誣告案
      件相同，而遽以該誣告案件無罪之理由為本案前開不起訴
      處分之理由，尚無從據以認該誣告案之判決係前開不起訴
      處分認定事實所憑之證據，是揆諸前揭說明，該誣告案之
      判決雖嗣經確定裁判變更，然既與原不起訴處分無涉，自
      不得認已符合刑事訴訟法第四百二十條第一項第四款所規
      定再審事由，而得據以對於同一事實再行起訴。
  (二)再者，本件起訴書係以證人陳清耿、許富盛於本院八十四年
    上易字第九二七號傷害案件審理中之證述、被告甲○○於該
    傷害案件偵查及審理中之證述及蘇崇禮於該傷害案中之供述
    為其論據，然上開證據原即已存於與本案同一事實，經檢察
    官為不起訴處分之九十三年度偵字第二五○七號卷證中，並
    經該案承辦檢察官為調查斟酌，現檢察官遽以前開檢察官已
    斟酌之證據作相反事實之認定而起訴，依前開裁判意旨，實
    難認有何新事實或新證據，雖本件起訴理由與前開不起訴處
    分書之內容迥異，惟此乃前後承辦檢察官對事實認定之不同
    ，縱可認原處分認定事實錯誤，亦與刑事訴訟法第二百六十
    條第一款所謂發見新事實或新證據不符。
  (三)此外，本件於起訴時亦查無刑事訴訟法第二百六十條第二款
    所規定之第四百二十條第一項第一款、第二款或第五款所定
    得為再審原因之情形。綜上各節，本件既不合於刑事訴訟法
    第二百六十條所列各款之條件，檢察官遽然就曾經不起訴處
    分確定之同一案件再行起訴，顯有未合，原審依刑事訴訟法
    第三百零三條第四款規定，不經言詞辯論，諭知不受理之判
    決，並無不當。檢察官提起上訴，猶指原不起訴處分之理由
    確係引用上開原審法院九十二年度自字第四一號誣告案件之
    判決理由，而認原不起訴處分書之立論基礎係植基於該無罪
    判決而來，及原不起訴處分係屬無效而不生實體確定之效力
    云云，非有理由，本院爰得不經言詞辯論駁回其上訴。
據上論斷，應依刑事訴訟法第三百六十八條、第三百七十二條，
判決如主文。
中    華    民    國    95    年    8    月    10     日
            刑事第七庭  審判長法  官  林  榮  龍
                              法  官  江  錫  麟
                              法  官  許  秀  芬
上列正本證明與原本無異。
檢察官得上訴。
如不服本判決應於收受送達後十日內向本院提出上訴書狀，其未
敘述上訴之理由者並得於提起上訴後十日內向本院補提理由書（
均須按他造當事人之人數附繕本）。
                              書記官    瑞  芳
中    華    民    國    95    年    8    月    14     日
                                                      Ａ


司法院資訊處製作；財團法人民間司法改革基金會備份。
